【裁判字號】    97,訴,6119
【裁判日期】    980515
【裁判案由】    移轉土地所有權
【裁判全文】
臺灣臺北地方法院民事判決              97年度訴字第6119號
原      告  乙○○
            甲○○
共      同
訴訟代理人  馬在勤律師
複代理人    陳佳雯律師
被      告  上新建設有限公司
法定代理人  丙○○
訴訟代理人  周燦雄律師
            蔡炳楠律師
上列當事人間請求移轉土地所有權事件，本院於民國98年4 月24
日言詞辯論終結，判決如下：
    主      文
被告應於原告給付被告新臺幣肆佰伍拾捌萬壹仟零壹拾玖元同時
，將臺北市○○區○○段一小段二七五之二地號土地全部移轉登
記為原告共有。
訴訟費用由被告負擔。
本判決於原告以新臺幣貳佰萬元供擔保後，得假執行；被告如以
新臺幣肆佰伍拾萬元為原告預供擔保，得免為假執行。
    事實及理由
一、原告主張：原告於民國77年5 月27日與被告之法定代理人丙
    ○○簽訂合建大樓契約書，約定原告提供自有土地，及擬向
    臺北市政府承購之土地，即臺北市○○區○○段1 小段275
    地號市有土地其中面積11.045平方公尺部分，交由丙○○出
    資興建大樓。至80年12月20日，雙方合意變更上開契約，就
    市有土地部分，改約定原告將承購權利讓與丙○○，由丙○
    ○先行出資以自己名義購置登記，若將來大樓無法興建，再
    由原告以原價無息向丙○○買回。嗣丙○○於82年間，向臺
    北市政府購得上開275 地號土地。而該土地於83年7 月26日
    所分割出面積11平方公尺之同小段275-2 地號土地，即為上
    開約定所稱大樓無法興建時應由原告買回之土地。其後，原
    告、丙○○及被告三方，在88年3 月11日，再以協議書約定
    ，由被告承擔丙○○對上開合建案之一切權利義務。迄至96
    年間，上開合建大樓仍因部分地主異議始終無法興建。被告
    遂訴請原告返還其所交付之合建保證金，並獲勝訴判決，原
    告並於97年4 月24日返還之。因兩造合建之大樓已確定無法
    興建，原告自得依被告製作之分算表所載購置上開市有合建
    土地之原價，即新臺幣（下同）458 萬1019元，向被告買回
    上開275-2 地號土地。原告已備妥價金並通知被告，惟被告
    拒不履約，為此依兩造間契約法律關係提起本訴等情，並聲
    明：(一)被告應於原告給付被告458 萬1019元同時，將臺北市
    中正區○○段○ ○段275-2 地號土地全部移轉登記予原告共
    有；(二)願供擔保請准宣告假執行。
二、被告則以：兩造關於原告買回系爭275-2 地號土地之約定，
    應適用或類推適用或準用民法買回之規定，自80年12月20日
    訂約起算，早逾民法第380 條所定5 年買回除斥期間，原告
    行使買回權自屬無效，況原告亦未現實的提出價金，僅於訴
    之聲明主張同時履行，亦非適法；又該約定縱認非屬買回契
    約，亦屬預約之性質，原告僅能請求訂定買賣275-2 地號土
    地之本約，不能逕請求履行本約內容；而無論該買回之約定
    性質為何，原告之請求權自80年12月20日起算，早逾15年時
    效，被告亦得拒絕給付；且自系爭買回契約簽訂後迄已逾17
    年，原告仍以當時之原價無息買回該土地，亦顯失公平違反
    誠信原則，原告所應支付之買價，除原價外，尚應包含被告
    向臺北市政府承購時所代墊原告無權占有275 地號土地應付
    臺北市政府之不當得利，及原告依約應負擔之增值稅與該土
    地近20年之增值利益，經核算應以1320萬元為適當等語，資
    為抗辯，並聲明請求駁回原告之訴，如受不利判決，願供擔
    保請准免為假執行。
三、原告主張前揭事實，業據其提出與所述相符之合建契約約與
    協議書為證，且為被告所不爭，堪信為真實。被告雖以前詞
    置辯，惟查，被告陳明系爭275-2 、275 地號土地「原由原
    告無權占有，嗣經原告與其他占有戶共同向臺北市政府申購
    ，其申購權利人原為原告，但原告不願出資，被告為促成合
    建順利進行，乃與原告協商，將承購權利讓與被告，由被告
    之法定代理人出面向臺北市政府承購」等語，參以原告讓與
    該承購權時所簽立之「拋棄書」，明載「本人（指原告）因
    為配合合建故將全部承購權利轉讓…」文義（本院卷第140
    頁），及兩造間80年12月20日協議書第2 條所載「…大樓無
    法興建時，經乙方（指被告）通知甲方（指原告）需於30日
    內將所領受之保證金無息退還乙方，並由甲方以原價無息向
    乙方買回，以乙方名義承購甲方權利範圍內之台北市○○區
    ○○段一小段275 地號市有畸零地壹拾壹點零肆伍平方公尺
    …」文義（見本院卷第10頁），顯可得知原告本為275-2 地
    號土地承購權利人，為與被告合建始將該承購權讓與被告，
    使被告得以自己名義取得土地所有權，以利合建，而合建若
    無法完成，兩造則有意回復合建前雙方原有利益狀態，即原
    告取回275-2 地號土地，被告取回合建履約保證金及因承購
    275-2 地號土地所支出之價金。雖上開協議書第2 條係以「
    買回」為立約文字，惟按民法所謂「買回」係指出賣人以將
    來買回其所出賣之標的物為目的，而於買賣契約中保留買回
    權利之契約，此觀民法第39條第1 項規定甚明。若當事人間
    未訂立買賣契約，即無訂立民法買回契約之可能。系爭275-
    2 地號土地係被告逕向臺北市政府承購取得所有權，為被告
    所不爭，並有土地登記謄本及異動索引表附卷可稽，並非由
    原告出賣予被告。則兩造間就該土地並未訂定買賣契約，自
    無從訂立民法上之買回契約。是上開協議書第2 條所定「買
    回」，難認係民法買回契約之性質。僅能認屬兩造預就合建
    無法履行後，如何清理雙方已為給付之問題，所為清理方法
    之約定而已。其約定性質與契約所欲達成之經濟目的，均與
    民法買回契約迥異，自無民法買回規定之適用、準用或類推
    適用可言，亦不受民法第380 條所定買回期間5 年之限制。
    被告辯稱原告之買回權已逾5 年買回期間而失效云云，尚無
    可取。又上開約定就原告買回之標的物、價金等買賣契約必
    要之點已經特定，當具本約之性質而非預約，被告辯稱係屬
    預約亦無可取。又該約定係以兩造合建之「大樓無法興建」
    為發生效力之條件，而兩造為該約定時，合建之大樓是否無
    法興建，係將來不確定之客觀事實，可見該約定應屬附停止
    條件之法律行為。原告主張其為附停止條件買賣契約等語，
    尚屬可採。而依民法第128 條前段規定，消滅時效自請求權
    可行使時起算。上開約定既屬附停止條件買賣契約，原告行
    使該契約請求權之時效，即應自停止條件成就即「大樓無法
    興建」之確定時起算。被告陳稱該合建大樓無法興建之確定
    時點為88年6 月15日（見本院卷115 頁答辯續三狀），則自
    該時點算至本件起訴時，顯未逾一般請求權之15年消滅時效
    期間，被告辯稱原告之請求權已罹於15年時效，被告得拒絕
    給付云云，亦無可取。而兩造約定由原告買回275-2 地號土
    地，其經濟目的在於清理兩造合建期間所為之給付，以回復
    兩造合建前之原有利益狀態，原告買回275-2 地號土地應支
    付之對價，即「原價無息」，理應屬兩造為實現此一目的而
    為之約定，而非一般商人買賣商品旨在獲利所可比擬。則無
    論系爭275-2 地號土地事後價值是否升降，被告均不應藉以
    獲利，是原告為本件請求時，縱275-2 地號土地之價值已有
    漲升，亦無須適用情事變更原則予以調升買回之價格。被告
    辯稱原告無息原價買回該土地顯失公平有違誠信，應依情事
    變更原則調高原告之買回價格云云，並非有據。至於被告所
    指代墊原告無權占有275 地號土地之不當得利金、275-2 地
    號土地歷年地價稅、增值稅等項，既未經兩造約定為買回土
    地時，原告所應給付被告之對價，與原告買回該土地即無對
    待給付關係，被告辯稱原告買回275-2 地號土地即應支付上
    述款項云云，亦不足採。至於被告得否另依其他法律關係請
    求原告支付此部分款項，則非本件所應審究之範圍。綜前所
    述，被告前詞所辯均非可採。兩造既約定合建大樓無法興建
    時，即由原告以原價無息向被告買回系爭275-2 地號土地，
    而該大樓無法興建之事實已在88年6 月15日確定，所謂原價
    ，即為原告所指之458 萬1019元等情，復均為被告所是認，
    則原告請求被告於原告給付被告458 萬1019元之同時，將系
    爭275-2 地號土地移轉登記予原告，即合於兩造之約定。從
    而，原告依兩造間契約關係提起本訴，聲明求為如主文所示
    之判決，即無不合，應予准許。兩造陳明願供擔保請為宣告
    假執行或免為假執行，經核均與規定相符，爰分別酌定相當
    之擔保金額予以宣告。
四、據上論結，本件原告之訴為有理由，依民事訴訟法第78條，
    第390 條第2 項、第392 條第2 項，判決如主文。
中    華    民    國    98    年    5     月    15    日
                      民事第三庭  法  官  黃明發
以上正本係照原本作成
如對本判決上訴，須於判決送達後20日內向本院提出上訴狀
中    華    民    國    98    年    5     月    18    日
                                  書記官  陳怡如


司法院資訊處製作；財團法人民間司法改革基金會備份。
